臺灣高等法院臺中分院刑事判決
111年度金上訴字第514號
上  訴  人  臺灣彰化地方檢察署檢察官   
被      告  陳建曜




上列上訴人因被告加重詐欺等案件，不服臺灣彰化地方法院110
年度訴字第853號中華民國110年12月7日第一審判決（起訴案號
：臺灣彰化地方檢察署110年度偵字第11853號），提起上訴，本
院判決如下：
    主  文
原判決撤銷。
陳建曜犯三人以上共同冒用政府機關及公務員名義詐欺取財罪，
處有期徒刑壹年拾月。扣案如附表一「應沒收印文」欄所示偽造
之印文貳枚及附表二編號一所示行動電話壹支（含SIM卡壹張）
均沒收。未扣案之犯罪所得新臺幣壹萬元沒收，於全部或一部不
能沒收或不宜執行沒收時，追徵其價額。
　　事  實
一、陳建曜於民國110年9月初某日，基於參與犯罪組織之犯意，
    透過友人黃冠豪（91年4月24日生，Telegram暱稱「陳小刀
    」，所涉詐欺犯行，現由臺灣彰化地方檢察署以111年度偵
    字第69號另案偵辦中）介紹，加入黃冠豪及「Telegram」群
    組「美濃」內真實姓名年籍不詳、名稱各為「賓士」、「天
    龍」」等三人以上所組成，以實施詐術為手段、具有持續性
    、牟利性之有結構性組織之詐欺集團，負責列印並持偽造之
    公文書與被害人見面並收取詐騙款項後轉交上手之工作。陳
    建曜與該詐欺集團成員即共同意圖為自己不法之所有，基於
    行使偽造公文書、三人以上冒用政府機關及公務員名義詐欺
    取財、掩飾及隱匿詐欺犯罪所得去向之犯意聯絡，由該詐欺
    集團某成員於110年9月17日10時30分許起，接連致電朱登英
    ，先後佯為「中華電信客服」、「警員陳信成」、「金融犯
    罪調查科李科長」、「臺北市政府警察局林國輝組長」等人
    ，向朱登英誆稱「門號欠費」、「案件已移由金融犯罪調查
    科李科長調查，需向李科長申請止付單及存保單」、「帳戶
    被人匯入贓款，涉及擄人勒贖，將於今日15時前凍結，趕快
    將存款領出，之後會寄止付單及存保單給妳，員警會到妳家
    了解案情」、「電話不能掛，妳的一舉一動都被人監控。領
    完錢回家，會有專員去妳家清點、貼封條」云云，使朱登英
    陷於錯誤而於同日提領新臺幣(下同)240萬元現金，並在其
    彰化縣○○鄉○○路000巷00號住處等候專員前來。陳建曜於同
    日12時50分許，接獲「賓士」指示，至彰化縣○○鎮○○路000
    號統一超商，先以ibon列印如附表一所示偽造之公文書2紙
    ，再於同日15時55分許至朱登英上址住處，自稱「王文華專
    員」，並交付朱登英如附表一所示偽造公文書2紙而行使之
    ，致朱登英陷於錯誤而交付240萬，足以生損害於朱登英及
    各該偽造公文書上所示機關。陳建曜取得上開款項後，即依
    指示將款項攜回臺南市，並於同日20時30分許，在臺南市某
    處交給該詐欺集團不詳成員收受，以此方式使詐欺集團成員
    得以掩飾、隱匿詐欺犯罪所得之去向。嗣朱登英發現受騙後
    報警處理，員警於110年9月22日10時50分許，在臺灣高鐵臺
    中站查獲陳建曜，並自陳建曜身上扣得如附表二所示之物，
    始悉上情。
二、案經朱登英訴由彰化縣警察局田中分局報告臺灣彰化地方法
    院檢察署檢察官偵查起訴。
　　理  由
壹、證據能力之說明：
    按被告以外之人於審判外之陳述，雖不符刑事訴訟法第159
    條之1至第159條之4之規定，而經當事人於審判程序同意作
    為證據，法院審酌該言詞陳述或書面陳述作成時之情況，認
    為適當者，亦得為證據。當事人、代理人或辯護人於法院調
    查證據時，知有第159條第1項不得為證據之情形，而未於言
    詞辯論終結前聲明異議者，視為有前項之同意，刑事訴訟法
    第159條之5定有明文。核其立法意旨在於傳聞證據未經當事
    人之反對詰問予以核實，原則上先予排除。惟若當事人已放
    棄反對詰問權，於審判程序中表明同意該等傳聞證據可作為
    證據，或於言詞辯論終結前未聲明異議，基於尊重當事人對
    傳聞證據之處分權，及證據資料愈豐富，愈有助於真實發見
    之理念，且強化言詞辯論主義，使訴訟程式得以順暢進行，
    上開傳聞證據亦均具有證據能力。查：本判決所引下列被告
    以外之人於審判外所為之陳述及卷內其他書證、物證，檢察
    官、被告陳建曜（以下稱被告）均表示對該等證據無意見，
    於本院審理時亦未就卷內證據資料之證據能力有所爭執，且
    迄本案言詞辯論終結前，均未主張有刑事訴訟法第159條第1
    項不得為證據之情形，而經本院審酌上開證據作成時之情形
    ，並無人情施壓或干擾，亦無不當取證之情形，認為以之作
    為本案之證據亦屬適當，是上揭證據自均具有證據能力。
貳、實體之說明：
一、上開犯罪事實，迭據被告於警偵訊、原審及本院審理中均坦
    承不諱，核與證人即告訴人朱登英（以下稱告訴人）於警詢
    之證述相符，並有告訴人之報案資料、提款資料、監視器翻
    拍照片、比對照片、行經路線示意圖、彰化縣警察局田中分
    局搜索扣押筆錄、扣押物品目錄表、搜索同意書、扣案物照
    片等在卷可稽，另有扣案如附表一、二所示之物可憑，足認
    被告上開任意性之自白與事實相符，應堪採信。本案事證明
    確，被告犯行洵堪認定，應予依法論科。
二、論罪科刑部分：　　
(一)本案依卷內證據，可知被告參與之本案詐欺集團，成員除被
    告外，至少有黃冠豪、「賓士」、「天龍」及向告訴人施行
    詐術、向被告收款之本案詐欺集團不詳成員等人，為3人以
    上無訛。而本案詐欺集團成員係佯為不同人透過電話向告訴
    人行騙，使告訴人受騙，再由「賓士」指示被告取款，轉交
    給詐欺集團不詳成員，足徵該組織縝密，分工精細，須投入
    相當成本及時間始能如此為之，並非隨意組成之立即犯罪，
    核屬「3人以上，以實施詐術為手段，所組成具有持續性、
    牟利性之有結構性組織」，則被告參與之本案詐欺集團，自
    屬組織犯罪防制條例第2條規定之「犯罪組織」。又被告所
    為之犯行，依其等計畫分工，係於告訴人受騙而交付款項，
    由被告取得，再依指示交予其他詐欺集團成員，以此迂迴之
    方式將詐欺所得款項層層上繳詐欺集團上游成員，其目的顯
    在製造金流斷點，使偵查機關難以追查金流，藉以隱匿詐欺
    犯罪所得之去向、所在，被告所為已構成洗錢防制法第14條
    第1項之洗錢罪。是核被告所為，係犯組織犯罪防制條例第3
    條第1項後段之參與犯罪組織罪、刑法第216條、第211條之
    行使偽造公文書罪、同法第339條之4第1項第1、2款之三人
    以上共同冒用政府機關及公務員名義詐欺取財罪、洗錢防制
    法第14條第1項之洗錢罪。被告及其所屬之上開詐欺集團成
    員偽造印文之行為，係偽造公文書之階段行為，又偽造公文
    書之低度行為，復為行使偽造公文書之高度行為所吸收，均
    不另論罪。
(二)起訴書所犯法條欄雖漏未論及被告亦涉犯組織犯罪防制條例
    第3條第1項後段之參與犯罪組織罪，惟因該部分與經起訴之
    三人以上共同冒用政府機關及公務員名義詐欺取財及洗錢犯
    行，有想像競合犯之裁判上一罪關係，為起訴效力所及，且
    於原審及本院審理時均已告知被告另涉犯上開罪名，無礙於
    被告防禦權之行使，自應一併審究。
(三)被告與黃冠豪、「賓士」、「天龍」及其他詐欺集團成員間
    ，有犯意聯絡及行為分擔，為共同正犯。
(四)被告以一行為觸犯上開數罪名，為想像競合犯，應依刑法第
    55條規定，從一重論以三人以上共同冒用政府機關及公務員
    名義詐欺取財罪。
(五)按組織犯罪防制條例第8條第1項規定：「犯第3條之罪自首
    ，並自動解散或脫離其所屬之犯罪組織者，減輕或免除其刑
    ；因其提供資料，而查獲該犯罪組織者，亦同；偵查及審判
    中均自白者，減輕其刑。」、洗錢防制法第16條第2項規定
    ：「犯前2條之罪，在偵查或審判中自白者，減輕其刑。」
    查被告於偵查、原審及本院審理時均自白本案參與犯罪組織
    及洗錢之犯行，依上開規定，原應減輕其刑，然被告本案犯
    行係從一重論以三人以上共同冒用政府機關及公務員詐欺取
    財罪，自無從適用前開規定減輕其刑，惟於後述依刑法第57
    條量刑時將一併衡酌該部分減輕其刑事由，附此敘明。
參、撤銷改判之理由：
一、原審認被告罪證明確，予以論罪科刑，固非無見，惟查：㈠
　　被告參與之犯行，係先以ibon列印如附表一所示偽造之公文
    書2紙，再持至告訴人住處，自稱「王文華專員」，並交付
    告訴人上開偽造公文書2紙而行使之，致告訴人陷於錯誤而
    交付240萬，則其顯然明知係假冒政府機關及公務員名義為
    之，犯罪情節惡劣，且告訴人受損害亦高達240萬元，告訴
    人於本院亦表示該金額為其畢生積蓄，本件事情對其家庭打
    擊很大，顯然被告所造成之損害甚巨；㈡被告係於110年10月
    15日為原審法院羈押，有原審法院押票附卷可稽（原審卷第
    35頁），之後被告即聲請具保停止覊押（原審110年度聲字
    第1374號），而於110年10月26日原審開庭時，經法官訊問
    被告是否需安排與被害人調解，被告即應允，而經原審以被
    告坦承犯行，且已辯論終結，認無羈押被告之必要，而改限
    制住居，亦有原審審判筆錄附卷可稽（原審卷第89、90頁）
    ，而被告於110年11月15日原審法院調解程序則應允全額賠
    償告訴人損害即240萬元，而給付方式則為110年11月30日前
    給付20萬元，其餘220萬元自111年1月起按月於每月15日前
    給付25000元至清償完畢止，上開金額如一期遲延給付，視
    為全部到期，並同意直接匯入被害人帳戶，調解筆錄並載明
    如被告符合緩刑之宣告，被害人同意並願原諒被告，有調解
    程序筆錄附卷可稽（原審卷第155頁），顯然被告先應允進
    行調解，以獲取交保或改以限制住居之機會，再於調解時應
    允全額賠償，以求取緩刑之機會，惟於成立調解後迄本院宣
    判前，則未償還告訴人分文，亦未與告訴人聯繫其無法及時
    清償事宜，或就緩期清償乙節取得告訴人同意，亦據告訴人
    於本院陳明屬實，顯然係虛偽與告訴人達成調解，以獲取其
    在刑事訴訟上之利益，其手段、心態亦屬惡劣，則原審對被
    告所為之量刑，顯然過輕而不符罪刑相當原則。檢察官依告
    訴人之請求提起上訴，以此指摘原判決量刑過輕，自有理由
    ，應由本院將原判決撤銷改判。
二、爰審酌被告雖坦承犯行，並與告訴人達成調解，惟並無賠償
    告訴人之真意，只是圖取其在刑事訴訟上之利益，實不可取
    ，兼衡被告之素行、犯罪動機、目的、手段、擔任角色及參
    與程度、告訴人所受損害，復考量被告自陳大學肄業之智識
    程度，在工地工作，月收入約4萬元之家庭經濟狀況等一切
    情狀，量處如主文第二項所示之刑。
三、沒收部分： 
(一)扣案如附表二編號1所示之物，係被告所有，且為供本案犯
    罪所用之物，業據被告供承在案，爰依刑法第38條第2項前
    段宣告沒收。至於扣案如附表二編號2至5所示之物，雖係被
    告所有，然僅為被告單純穿著之衣物，並未使用於本案犯行
    ，爰不予宣告沒收；如附表二編號6至8所示之物，純為用以
    證明被告犯案路徑、出面收款之物證，尚非犯罪工具，亦非
    違禁物，均不予宣告沒收。
(二)按偽造之文書，如已經行使而交付他人，即已非屬於被告之
    物而不符沒收要件，但其上之偽造印文、署押，因有刑法第
    219條之特別規定，仍應諭知沒收。扣案如附表一所示偽造
    之「臺灣臺北地方法院公證申請書」、「臺灣臺北地方法院
    地檢署刑事傳票」公文書各1紙，業經被告交付告訴人而行
    使之，已非屬於被告或該集團所有，爰不予宣告沒收，惟其
    上偽造如附表一「應沒收印文」欄所示之偽造印文，應依刑
    法第219條規定宣告沒收。
(三)被告自承本案取得1萬元之車資等語，此為其犯罪所得，又
    被告雖與告訴人達成調解，惟未給付分文等情，已如前述，
    是就被告之犯罪所得1萬元，應依刑法第38條之1第1項前段
    、第3項規定宣告沒收，於全部或一部不能沒收或不宜執行
    沒收時，追徵其價額。
據上論斷，應依刑事訴訟法第369條第1項前段、第364條、第299
條第1項前段，判決如主文。
本案經檢察官王元郁提起公訴，檢察官鄭安宇提起上訴，檢察官
林蓉蓉到庭執行職務。
中　　華　　民　　國　　111 　年　　4 　　月　　14　　日
        　　刑事第八庭    審判長法　官  林  清  鈞
　　　　　　　　　　　　　　    法　官  黃  小  琴
　　　　　　　　　　　  　　　  法　官  郭  瑞  祥  
　　　　　　　　　　　　　　　                         
以上正本證明與原本無異。     
如不服本判決應於收受送達後20日內向本院提出上訴書狀，其未
敘述上訴理由者，並得於提起上訴後20日內向本院補提理由書（
均須按他造當事人之人數附繕本）「切勿逕送上級法院」。因疫
情而遲誤不變期間，得向法院聲請回復原狀。

                                書記官  賴  淵  瀛
　　　　　　　　　　　　　　　　
中　　華　　民　　國　　111 　年　　4 　　月　　14　　日

附錄本案論罪科刑法條：
組織犯罪防制條例第3條第1項
發起、主持、操縱或指揮犯罪組織者，處3年以上10年以下有期
徒刑，得併科新臺幣1億元以下罰金；參與者，處6月以上5年以
下有期徒刑，得併科新臺幣1千萬元以下罰金。但參與情節輕微
者，得減輕或免除其刑。

中華民國刑法第211條
偽造、變造公文書，足以生損害於公眾或他人者，處1年以上7年
以下有期徒刑。
中華民國刑法第216條
行使第211條至第215條之文書者，依偽造、變造文書或登載不實
事項或使登載不實事項之規定處斷。

中華民國刑法第339條之4
犯第339條詐欺罪而有下列情形之一者，處1年以上7年以下有期
徒刑，得併科1百萬元以下罰金：
一、冒用政府機關或公務員名義犯之。
二、三人以上共同犯之。
三、以廣播電視、電子通訊、網際網路或其他媒體等傳播工具，
    對公眾散布而犯之。
前項之未遂犯罰之。

洗錢防制法第2條
本法所稱洗錢，指下列行為：
一、意圖掩飾或隱匿特定犯罪所得來源，或使他人逃避刑事追訴
    ，而移轉或變更特定犯罪所得。
二、掩飾或隱匿特定犯罪所得之本質、來源、去向、所在、所有
    權、處分權或其他權益者。
三、收受、持有或使用他人之特定犯罪所得。
洗錢防制法第14條
有第二條各款所列洗錢行為者，處7年以下有期徒刑，併科新臺
幣5百萬元以下罰金。
前項之未遂犯罰之。
前二項情形，不得科以超過其特定犯罪所定最重本刑之刑。
附表一：（偽造公文書）
編號 偽造之公文書 應沒收印文  1 偽造之「臺灣臺北地方法院公證申請書」1紙。 「台灣台北地方法院公證處印」印文1枚。  2 偽造之「臺灣臺北地方法院地檢署刑事傳票」1紙。 「台灣台北板橋地檢署」印文1枚。 

附表二：（扣案物）
編號 物品名稱及數量 1 IPHONE手機1支(含門號0000000000號SIM卡1張)　　　　 2 帽子1個 3 褲子1件 4 黑色上衣1件 5 黑色背包1個 6 茶之魔手冷飲發票1張 7 西螺高速公路服務區發票1張 8 高鐵車票8張